【裁判字號】    89,上更(一),685
【裁判日期】    890215
【裁判案由】    懲治盜匪條例
【裁判全文】
臺灣高等法院刑事判決                        八十九年度上更(一)字第六八五號
    上  訴  人
    即  被  告  戊○○
    甲○辯護人  本院甲○辯護人
右上訴人因懲治盜匪條例案件，不服臺灣台北地方法院八十八年度訴字第一八六二號
，中華民國八十九年二月十五日第一審判決（起訴案號：臺灣台北地方法院檢察署八
十八年度偵字第二三五四一號）提起上訴，經最高法院發回更審，本院判決如左：
    主  文
原判決撤銷。
戊○○連續意圖為自己不法所有，以藥劑致使不能抗拒，而取他人之物，處有期徒刑
拾貳年，褫奪公權捌年。扣案含 Triazolam成分之咖啡飲料貳瓶沒收，現金新台幣壹
佰伍拾捌元應發還被害人丙○、丁○○。
    事  實
一、戊○○前於民國（下同）七十六年間，曾因違反懲治盜匪條例等案件，經本院判
    處有期徒刑十年，褫奪公權五年，由最高法院駁回上訴確定，於八十年三月八日
    經台灣桃園地方法院減為有期徒刑六年八月又十五日，褫奪公權三年四月，並於
    八十年九月十一日縮短刑期假釋出監，縮短刑期刑滿日期八十二年七月十四日；
    八十一年間，再因違反懲治盜匪條例案件，經台灣士林地方法院判處有期徒刑十
    二年，於八十七年八月十八日假釋，尚未期滿（均不構成累犯）。猶不知悔改，
    復意圖為自己不法所有，基於概括犯意，先於八十八年十月十三日上午十一時許
    ，前往台北縣新店市○○路一Ｏ二巷二號丙○經營之廢五金回收廠，佯稱有廢銅
    待售，要求致丙○、丁○○父子二人備妥現金，俾隨同前往取貨，丙○父子信以
    為真，丙○乃攜帶新台幣（下同）二萬七千五百元，丁○○則攜帶約十三萬元現
    款，駕駛自用小貨車附載戊○○前往取貨。途經台北縣中和市○○路時，戊○○
    即藉詞擬邀友人共同前往，要求丙○父子暫於路旁停車等候，旋即下車前往其預
    先停置附近之車牌ＢＫ─七二一九號自小客車內，取出其所預藏，已注射具鎮靜
    安眠作用之 Triazolam成分之咖啡飲料二瓶及未注射藥物之同種飲料一瓶，返回
    丙○父子之車中，並將該已注射 Triazolam成分之飲料二瓶交付丙○父子飲用，
    要求丙○父子稍侯，戊○○本人則飲用另瓶未注射藥物之同類飲料，以取信丙○
    父子二人，致丙○父子二人不疑有他而相繼飲用戊○○交付之飲料，未幾即不省
    人事，戊○○乃趁丙○父子二人昏迷不能抗拒之際，取走彼等身上攜帶之現金約
    十六萬元（訴書誤載為約十九萬元）後，將丙○父子二人棄置現場迅即逃逸，所
    得現款供己花用，剩餘一萬零一百五十八元則存放於戊○○開設之郵局第二四五
    一０五─0000000─一號帳戶。戊○○繼基於同一概括犯意，於同年十月
    二十一日上午十一時三十分許，前往台北縣深坑鄉深坑子八巷旁乙○○經營之廢
    五金回收工廠，仍向乙○○佯稱有廢銅待售，要求乙○○備妥現款金十餘萬元，
    預備以上開滲藥於飲料中供人飲用之同一手法強取乙○○之財物，乙○○查覺有
    異，經向同業查詢得悉丙○父子前揭遭遇而私下通知丙○前往指認、報警究辦，
    警方並循線前往戊○○停放在台北市○○街四一六巷三號旁之上開自小客車內，
    扣得戊○○所有，預藏於車內，已注射具鎮靜安眠作用之 Triazolam成分之咖啡
    飲料二瓶及未注射藥物之同類飲料一瓶，另在戊○○上開郵局帳戶內查得其向丙○父子二人強盜所得後用剩之現金一萬零一百五十八元，而發還其中一萬元予丙○，尚餘一百五十八元於該帳戶內。
四、案經台北縣警察局新店分局報請台灣台北地方法院檢察署檢察官偵查起訴。
    理  由
一、右揭犯罪事實，業據上訴人即被告戊○○坦承不諱（偵查卷第四頁背面至第六頁
    正面、第二十九正、背面、四十一頁正、背面、原審卷第五頁背面、第六頁正面
    、本院卷第三三頁、），核與被害人丙○、丁○○父子二人及乙○○在警訊及偵
    訊中指訴被害情節相符（偵查卷第八、九十、十一、十二、四十二頁），並有警
    方自被告所有上開小客車內扣得之咖啡飲料三瓶、被害人丙○領回被告強盜取得
    之部分贓款一萬元所出具之贓物領據及被告自承其存放剩餘之強盜贓款之上開郵
    局帳戶交易明細表各一紙可憑（偵查卷第一五、一九頁），而扣案之咖啡飲料三
    瓶，經送請內政部警政署刑事警察局鑑驗結果，其中二瓶確含有具鎮靜安眠作用
    之Triazolam成分，另一瓶則未檢出其他藥物成分，亦有該局八十八年十一月五
    日刑鑑第一一二九三三號鑑驗通知書影本一紙附卷可參（偵查卷第三十八頁）。
    次查被告自被害人丙○、丁○○強盜所得之財物分別為二萬七千五百元及十三萬
    餘元，業據被告陳明，丙○、丁○○於警訊時雖供稱彼等身上所攜之現款分別為
    約三萬元及十六萬元云云，惟彼等嗣於本院則均稱本案案發當天所攜之現款並未
    實際清點，故不知確切之數額若干等語（見本院卷第九０頁），是丙○、丁○○
    於警訊中所指遭被告強盜取得之金額，即無從據為認定之依據，自應以被告上開
    自白為準。至被告雖辯稱其因罹患氣喘病，無法工作始犯本案云云，然此不能解
    其刑責，被告犯行洵堪認定。
二、核被告所為，係犯懲治盜罪條例第五條第一項第一款強盜既遂罪及同條第三項預
    備強盜罪。公訴意旨雖認被告第二次犯行，業將藥劑注射於飲料之中，並著手引
    誘被害人乙○○前來，已著手於犯罪之實施，係涉犯懲治盜匪條例第五條第二項
    之強盜未遂罪云云，惟被告注射Triazolam成分於飲料係置於自有之上開小客車
    上，其至被害人朱作宏經營之廢五金回收廠，正向朱作宏詐稱廢銅待售，擬誘騙
    朱作宏攜現款與其前往該小客車時，即經朱作宏查覺有異，被告注射藥劑準備飲
    料置於自有之小客車上及誘騙被害人之行為，在客觀上殊無從使人知悉其欲以藥
    劑致人不能抗拒而強盜財物，其強盜取財之犯意尚未飛飛躍表現於外，自難謂已
    著手於以藥劑致使他人不能抗拒而強盜之構成要件行為之實施，應僅止犯強盜罪
    之預備階段，公訴人認被告此部分之行為已著手於強盜行為之實施而達於未遂犯
    之程度，尚有未洽，爰於起訴事實同一之範圍內，變更起訴法條。被告雖辯稱懲
    治盜匪條例係業已失效之法律，不得再以援用云云，按懲治盜匪條例於三十三年
    四月八日制定公布，其第十條原固規定該條例之施行期間為一年，嗣自三十四年
    起至四十六年六月五日修正公布前，雖於三十四年、三十七年、三十八年、三十
    九年間係遲至施行期間屆滿後，始以命令延長該條例之施行期間，惟該條例第十
    條除明定其施行期間為一年外，同時亦規定必要時得以命令延長之，此與一般限
    時法於立法時僅明定該法之施行期限不同，此等授權以命令延長法之施行期限之
    情形，法並無明文限制應於施行期限屆滿前為之，被告執一般限時法之概念，主
    張懲治盜匪條例業因其延長命令未及於施行期限屆滿前為之而失效，容有誤會。
    況該等期間，或適值對日抗戰最艱難階段，或時逢先總統蔣中正先生正式當選前
    體制更迭之際，延長之命令應由何人以何程序發布仍有疑義，依當時之現實環境
    ，本難苛求程序正義，講究命令下達之合法，復以四十六年該條例修正時，立法
    者之原意係認該條例有長期施行之必要，而將該第十條有關施行期間之規定刪除
    ，使之成為常態性之特別法，且有意施行至治安改善時再予廢止，其雖名為修正
    ，實係制定新法，被告無視於此一立法者之意旨，仍汲汲於當時局勢下較之維繫
    國家生存、保障國民生命，顯然微不足道之立法技術瑕疵，辯稱懲治盜匪條例已
    因施行期滿而失效云云，委無足取。被告先後二次強盜既遂及預備強盜之犯行，
    時間緊接，犯罪構成要件相同，顯係基於概括之犯意為之，應依連續犯之規定論
    以一較重之強盜既遂罪。被告基於一犯罪意思，以一行為，而侵害丙○、丁○○
    二人之法益，係一行為而觸犯數罪名，應依想像競合犯之規定，論以一罪。
三、原判決論處被告戊○○罪刑，原非無見，惟本案被告強盜所得花用剩餘而存放於
    上開帳戶內之現金一萬零一百五十八元，於被告為警查獲後，業已發還其中一萬
    元予丙○，有贓物領據可按，僅餘一百五十八元，原判決非僅就該一百五十八元
    餘款諭知發還，仍諭知發還一萬零一百五十八元予被害人丙○、丁○○二人，自
    有違誤；又扣案咖啡飲料三瓶雖含有具鎮靜安眠作用之 Triazolam成分，但核對
    行政院依毒品危害條例第二條第三項規定公告調整、增減之「毒品之分級及品項
    」，尚非毒品危害條例第二條第三項所定之第三級毒品，原判決認係第三級毒品
    ，亦有未洽；再者，被告以一行為侵害丙○父子二人之法益，係想像競合犯，原
    判決未予論述，顯欠妥適；另本案為警查獲被告所預藏，已注射 Triazolam成分
    之咖啡飲料僅二瓶，另瓶咖啡飲料中並無藥劑成分，是供被告犯預備強盜罪所用
    者僅該已摻入Triazolam成分之咖啡飲料，乃原判決以該三瓶飲料均係預備供被
    告犯罪所用，容有未洽。被告上訴徒以懲治盜匪條例業已失效不得再行援用，且
    其所為，情堪憫恕，應減輕其刑云云，固無足取，惟原判決既有上開可議，即無
    可維持，自應由本院予以撤銷改判。被告上訴固無理由，惟原判決既有違誤即屬
    無可維持，應由本院予以撤銷改判，爰審酌被告前有多次違反懲治盜匪條例前科
    ，有台灣高等法院檢察署刑案紀錄簡覆表一份附卷可憑，竟於前案假釋期間，再
    為本案同質性犯罪，毫不知悛悔，惟其犯後已坦承犯行，且對被害人乙○○部分
    ，僅屬預備犯，尚未實際著手於強盜犯行實施暨其犯罪之動機、目的、所得財物
    等一切情狀，量處有期徒刑十二年，並衡酌其犯罪之性質，嚴重戕害社會治安，
    而認有褫奪公權之必要，因併予宣告褫奪公權八年。扣案含有Triazolam成分之
    咖啡飲料二瓶，為被告所有，且為係供其犯預備強盜罪所用，併宣告沒收；被告
    強盜丙○父子所得之財物尚存放於上開號帳戶內之一百五十八元，應發還被害人
    丙○、丁○○，另一萬元已發還於丙○，已如前述，毋庸再行諭知發還外，其餘
    款項業因用用罄而滅失，亦不另為發還之諭知。至扣案未含有Triazolam成分之
    咖啡飲料一瓶，雖係被告所有，惟與本案被告犯罪無關，毋庸諭知沒收，均併此
    敘明。
據上論斷，應依刑事訴訟法第三百六十九條第一項前段、第三百六十四條、第二百九
十九條第一項前段、第三百條，懲治盜匪條例第五條第一項第一款、第三項、第七條
第一項、第八條，刑法第五十六條、第五十五條、第三十七條第二項、第三十八條第
一項第二款，判決如主文。
本案經檢察官張秋雲到庭執行職務。
中    華    民    國      八十九      年      十      月      三十一    日
                              臺灣高等法院刑事第十六庭
                                  審判長法  官
                                        法  官
                                        法  官
得上訴
附錄    本判決論罪科刑法條：


司法院資訊處製作；財團法人民間司法改革基金會備份。
